最高法院民事判決　　　　　　　　　　　　　　　九十一年度台上字第一九四二號
　　上　訴　人　交通部公路總局西部濱海公路北區工程處（即原台灣省交通處公路
　　　　　　　　局西部濱海公路北區工程處）
　　法定代理人　高邦基
　　訴訟代理人　古嘉諄律師
　　　　　　　　李元德律師
　　被 上訴 人　成昌營造股份有限公司
　　法定代理人　邱欽融
右當事人間請求履行契約事件，上訴人對於中華民國九十一年五月二十九日台灣高等
法院第二審更審判決（九十年度上更(一)字第二四三號），提起上訴，本院判決如左：
    主  文
原判決廢棄，發回台灣高等法院。
    理  由
本件被上訴人主張：伊於民國八十三年六月二十八日與上訴人訂定工程合約，承攬「
西部濱海公路台十五線66K+271｜67K+500段瀝青混凝土路面鋪設工程及代辦電信管道
埋設工程」（下稱系爭工程），其中代辦電信管道埋設工程部分價金為新台幣（下同
）四百零三萬一千八百一十二元，伊於施作前開工程期間，因埋設幹管4"PT｜8D自67
K+020起遭遇流砂，且地下水位甚高，無法挖掘設計深度埋設管道，挖掘CB29(＃2)、
CB31（＃2）、CB32（＃2）等三座人孔，亦遇流砂而無法繼續施工。嗣經委辦單位即
交通部台灣北區電信管理局第三工程總隊（下稱北區電信局工程隊，現改名為中華電
信股份有限公司台灣北區分公司第三工程總隊）、上訴人所屬第三工務所、新竹電信
局及伊於同年八月二十九日及八十四年一月六日開會討論及會勘後，決定新增打拔鋼
鈑樁項目，以實做數量計價，該打拔鋼鈑樁工程屬前開合約之工程範圍以外新增工程
項目，依前開工程合約第十條：「工程變更：甲方（指上訴人）對於本工程如有變更
計劃及增減工程數量之必要時，乙方（指被上訴人）接得甲方通知後，須依照新計劃
辦理。……如有新增工程項目時，由雙方協議補充單價」之約定，及前開會勘會議之
結論，上訴人應就所增加之工程費，與伊協議補充單價，詎上訴人拒與伊就上開新增
工程進行議價等情，爰依上述工程合約第十條之約定，求為命上訴人就系爭工程契約
中有關基礎遭遇流砂而追加幹管用打拔鋼鈑樁九百六十米及二號人孔用打拔鋼鈑樁共
三處之費用與伊協議補充單價之判決。
上訴人則以：被上訴人所稱之鋼鈑樁，屬於擋土設施，已列入各項單價內，非新增項
目。且本件合約應以詳細價目單為主，補充說明次之，被上訴人從未通知伊變更計劃
，何須補充單價？另兩造及委辦單位已於前述協調會及會勘中，就系爭打拔鋼鈑樁之
單價、計價方式及付款義務人達成協議，約由委辦單位撥付被上訴人打拔鋼鈑樁之報
酬，被上訴人尤無請求伊與之協議補充單價之權。又系爭工程地質之良否，被上訴人
早可預知，並應自行探勘瞭解，是系爭工程約定以總價決標及按實做數量結算給付價
款，伊於設計時自已考量各該相關因素，被上訴人以某一單價不合理，要求辦理變更
增加價款，顯已違背總價決標之精神，亦違背招標之原意等語，資為抗辯。
原審維持第一審所為如被上訴人所聲明之判決，駁回上訴人之上訴，無非以：被上訴
人主張之事實，業據其提出系爭工程合約、協調會記錄、會勘紀錄、上訴人第三工務
所函暨其公司函等件為證，復為上訴人所不爭，自足信為真實。上訴人雖以上述情詞
置辯，惟依系爭工程合約第十條暨合約附件補充說明第十一條、八十三年八月二十九
日西部濱海公路台十五線66K+271｜67K+500段瀝青混凝土鋪設工程代辦電信管道埋設
工程幹管4"PT｜8D, 4"PT｜6D埋設遭遇流砂研議替代原設計方案協調會紀錄（下稱八
十三年八月二十九日協調會紀錄）結論一欄八十四年一月六日同上工程幹管4"PT〤8D
遭遇流砂第二次會勘紀錄（下稱八十四年一月六日會勘紀錄）會勘結果欄、北區電信
局工程隊八十四年二月二十一日北三工工四字第○六八○號函、上訴人八十四年三
月二十八日、五月二十三日工八四｜二三九｜五一｜五七九、工八四｜二三九｜五一
｜八八五函所載，與證人蕭秀春、張錦楓之證詞及台北市土木技師公會鑑定報告相互
參證，足認被上訴人主張之上開打拔鋼鈑樁工程，並非工程詳細價目表及設計圖上所
載之工程項目，實為系爭工程合約範圍外之訢增工程，要無疑義。上訴人抗辯非工程
新增項目乙節，已非足取。且八十三年八月二十九日協調會紀錄結論欄及八十四年一
月六日會勘紀錄會勘結果欄僅載有「新增打拔鋼鈑樁項目，以實做數量計價」、「所
需經費由電信三總隊陳報電信管理局核准後撥款辦理」等內容，尚無單價及數量之記
載，自難認兩造已就此新增打拔鋼鈑樁項目之報酬數額達成合意。況上述北區電信局
八十四年二月二十一日函復上訴人所屬第三工務所函提及之新增打拔鋼鈑樁費用三百
四十一萬四千五百十一元，亦與被上訴人於第二審追加之訴所主張施作之費用三百六
十九萬二千七百四十八元不同，益可證明兩造並未就系爭打拔鋼鈑樁工程之單價達成
協議。又系爭工程之委辦單位非該工程合約之當事人，並無依合約與被上訴人協議補
充單價之權利與義務，上述八十三年八月二十九日協調會紀錄結論欄及八十四年一月
六日會勘紀錄會勘結果欄固載有「所需經費由電信三總隊撥款辦理」云云，但該紀錄
殊無電信三總隊應將經費撥付被上訴人或由其承擔上訴人系爭合約權義之文義，而中
華電信股份有限公司台灣北區電信分公司文山營運處將於九十年二月二十一日亦以文
監字第九０Ｄ四Ｂ０００八八號函，將系爭工程部分路段遭遇流砂變更設計增加工程
預算經費三百四十一萬四千五百十一元撥付上訴人，並請上訴人「查收摯據惠復」，
具見該協調會及會勘紀錄結論之記載應係上訴人與該委辦單位就新增工程經費負擔所
為之約定，尚不得據此即謂上訴人之報酬給付義務業已免除，上訴人辯以被上訴人無
與之協議補充單價之權利等語，自非足採。從而，被上訴人依系爭工程合約第十條之
約定，訴請上訴人應就系爭工程合約中有關基礎遭遇流砂而追加幹管用打拔鋼鈑樁九
百六十米及二號人孔用打拔鋼鈑樁共三處之費用與其協議補充單價，即屬正當，應予
准許等詞，為其判斷之基礎。
惟查被上訴人所提出之上開八十三年八月二十九日協調會紀錄五結論欄載明：「(1)…
…確定遭遇流砂。(2)擬比照台十五線78K+020-79K+280段及台十五線79K+280-82K+800
段電信管道遭遇流砂處理方式，新增打拔鋼鈑樁項目（點井抽水不另計價），以實做
數量計價。由公路局西濱北工處第三工務所比照前項工程預算單價編列概算表所需經
費由電信三總隊陳報電信局核准後撥款辦理。(3)……」云云（見原審更(一)卷九六頁）
，八十四年一月六日會勘紀錄六會勘結果欄亦記載：「1.……即遭遇流砂現象，同意
以新增打拔鋼鈑樁項目方式施工，並以實做數量計價。2.由公路局西濱公路北區工程
處第三工務所比照前項工程預算單價編列概算表函送電信三總隊辦理撥款。3.……」
等語（見同上卷九七頁），顯已明白記載系爭新增打拔鋼鈑樁項目比照台十五線78k+
020-79k+280段及台十五線79k+280-82k+800段電信管道流砂處理方式，以實做數量計
算，並由上訴人第三工務所比照前項「工程預算單價」編列概算表。兩造間就系爭工
程單價、數量等計價方式，似均有明確之約定並達成協議。果爾，則能否逕謂該二協
調會紀錄暨會勘紀錄並無關於系爭工程單價及數量之記載，進而謂兩造間未就該新增
工程項目報酬數額達成合意，已滋疑義。且上訴人於原審並曾抗辯稱：「上訴人與被
上訴人間，關於系爭打拔鋼鈑樁所生之費用單價及計價方式，既已於八十三年八月二
十九日及八十四年一月六日二次協調會中達成協議，則縱認打拔鋼鈑樁屬新增項目，
雙方亦已完成補充單價之協議，顯已無依系爭工程合約第十條再行協議單價之問題」
、「八十四年二、三月間，系爭打拔鋼鈑樁之承攬報酬，根據前開二次協議之單價及
計價方式，即已計算出為三百四十一萬四千五百十一元，且該等文書於本件第一審程
序進行中即已提出，被上訴人實無不能確定承攬報酬數額之情形」各等語（分見同上
卷一二七、一二八頁），原審對於上訴人此項重要之攻擊方法，未遑詳為斟酌，進一
步深究，徒以上開理由遽為上訴人敗訴之判決，亦有可議。上訴論旨執以指摘原判決
不當，求予廢棄，非無理由。
據上論結，本件上訴為有理由，依民事訴訟法第四百七十七條第一項、第四百七十八
條第一項，判決如主文。
中      華      民      國    九十一    年      九      月    二十六    日
                              最高法院民事第五庭
                                  審判長法官  朱  錦  娟
                                        法官  顏  南  全
                                        法官  蘇  達  志
                                        法官  許  澍  林
                                        法官  葉  勝  利
      右正本證明與原本無異
                                              書  記  官
中      華      民      國    九十一    年      十      月       七     日
